最高法院刑事判決　　　　　　　　　　　　　　　　　九十一年度台非字第九一號
　　上　訴　人　最高法院檢察署檢察總長
　　被　　　告　甲○○
右上訴人因被告違反專利法案件，對於台灣高等法院中華民國九十年十二月十二日第
二審確定判決（九十年度上易字第二三七八號，起訴案號：台灣桃園地方法院檢察署
八十八年度偵字第六二九三號），認為違法，提起非常上訴，本院判決如左：
    主  文
原判決關於違背法令部分撤銷。
    理  由
非常上訴理由稱：「按判決不適用法則或適用法則不當者，為違背法令，刑事訴訟法
第三百七十八條定有明文。又刑事訴訟法第二百五十九條雖明定法院不得就未經起訴
之行為審判，但其事實如已為起訴書狀所敘明，則起訴法條縱有疏漏，法院亦得就起
訴之行為，變更起訴法條而為判決。（最高法院二十三年度上字第一九六九號判例參
照）。查本件第一審法院以被告甲○○未經新型專利權人同意製造該物品，致侵害其
專利權，判處被告甲○○違反專利法第一百二十五條罪刑。被告提起上訴，原審法院
以被告行為後，專利法業經立法院修正通過，並經總統於民國九十年十月二十四日公
布，於同年月二十六日生效，其中第一百二十四條原定有刑事罰則已廢止。公訴意旨
認被告甲○○涉犯專利法第一百二十四條侵害方法發明專利權罪嫌，因新修正之專利
法既已廢止對於該行為之刑罰，自應諭知免訴之判決，第一審判決未及適用新法，而
判處被告甲○○罪刑，容有未洽，因予撤銷改判，諭知免訴。惟檢察官起訴書之犯罪
事實已敘明：『甲○○基於概括犯意，未經同意或授權，竟自八十三年十二月至八十
六年二月左右期間，連續在桃園縣龍潭鄉高平村石埼子九號，非法使用余遠金享有新
型第七五五六六號『焚化爐新結構』專利方法製造同類焚化爐，侵害他人之專利權利
，迄八十六年四月二十四日為警查獲，扣得上開仿製半成品二只。』雖將被告違反專
利法第一百二十五條之犯行，誤引為違反專利法第一百二十四條。但依上開說明，原
審法院仍應就起訴之行為，變更起訴法條而為判決。又九十年十月二十四日修正公布
施行之專利法第一百二十四條侵害方法發明專利權罪固已廢止，但專利法第一百二十
五條之違法製造侵害新型專利權罪，則仍有刑事罰則之規定。乃原審法院置而不論，
逕為免訴之諭知，揆之上開說明，自有判決適用法則不當之違法。案經確定，爰依刑
事訴訟法第四百四十一條、第四百四十三條提起非常上訴，以資糾正。」等語。
本院按法院固不得就未經起訴之犯罪審判，但若被告之犯罪事實已為起訴書狀所敘明
，則起訴法條縱有誤引或疏漏，法院仍應對起訴之犯罪事實加以審理，分別為無罪或
為有罪而變更起訴法條等之判決。本件檢察官於起訴書記載：「甲○○基於概括犯意
，未經同意或授權，竟自八十三年十二月起至八十六年二月左右期間，連續在桃園縣
龍潭鄉高平村石埼子九號，非法使用余遠金享有新型第七五五六六號『焚化爐新結構
』專利方法製造同類焚化爐，侵害他人之專利權利，……」等情，並認被告所為係犯
九十年十月二十四日修正公布前之專利法第一百二十四條，即未經方法發明專利權人
同意使用該方法，致侵害其專利權之罪嫌。惟第一審審理結果認檢察官起訴法條尚有
未洽，而變更起訴法條改依專利法第一百二十五條，即未經新型專利權人同意製造該
物品，致侵害其專利權之罪論處。被告不服第一審判決提起上訴，原審縱認專利法第
一百二十四條已於九十年十月二十四日經修正公布廢止，然因檢察官於起訴書已指明
：被告連續非法使用余遠金享有新型第七五五六六號「焚化爐新結構」專利方法製造
同類焚化爐，侵害他人之專利權利，……等情，則被告所為是否構成專利法第一百二
十五條之未經新型專利權人同意製造該物品，致侵害其專利權之罪，仍應加以審理並
於判決內為論斷說明。乃原判決不察，僅以專利法原第一百二十四條業經廢止，即撤
銷第一審判決並諭知本件免訴，揆之前開說明，原判決顯有判決不適用法則之違法。
案經確定，非常上訴意旨執以指摘，洵有理由，惟原判決尚非不利於被告，應由本院
將原判決關於違背法令部分撤銷，以資糾正。
據上論結，應依刑事訴訟法第四百四十七條第一項第一款前段，判決如主文。
中      華      民      國    九十一    年      四      月    二十二    日
                              最高法院刑事第三庭
                                  審判長法官  董  明  霈
                                        法官  林  茂  雄
                                        法官  王  居  財
                                        法官  張  祺  祥
                                        法官  李  伯  道
      右正本證明與原本無異
                                              書  記  官
中      華      民      國    九十一    年      四      月     三十     日
